臺灣臺南地方法院民事判決　　　　　　　 96年度訴字第285號
原　　　告　甲○○
訴訟代理人　涂欣成律師
　　　　　　李季錦律師
　　　　　　洪梅芬律師
被　　　告　陽信商業銀行股份有限公司臺南分公司
法定代理人　乙○○
訴訟代理人　丙○○
上列當事人間請求侵權行為損害賠償事件，經本院於民國96年7
月31日言詞辯論終結，判決如下：
    主  文
原告之訴及假執行之聲請均駁回。
訴訟費用由原告負擔。
    事實及理由
壹、原告主張：訴外人杜俊賢於民國（下同）95年9月10日或11
　　日親自至原告位於臺南市○○路○段275巷37號之會計事務
  所
　　表示，伊為申請設立資訊科技有限公司，需要新臺幣（下同
　　）200萬元，原告同意為其辦理，遂於同年月18日以全明資
　　訊科技有限公司名義存入被告即陽信銀行臺南分行200萬元
　　，詎杜俊賢竟於同年月19日至該銀行辦理變更印鑑證明，並
　　申請網路轉帳，惟因手續未備而轉帳不成，嗣經被告銀行職
  　員發覺有異，始知杜俊賢意圖為自己不法之所有，以辦理存
　　款證明之詐術，使原告陷於錯誤而將金錢存入全明公司帳戶
  　內，原告遂向臺灣臺南地方法院檢察署對杜俊賢提出告訴。
　　經該署以95年度交查字第1364號偵辦在案，並扣押上開款項
  　200萬元。嗣該署依刑事訴訟法第142條規定函命被告發還原
　　告。詎被告竟拒絕，只同意返還原告1,408,287元及至96年1
    月29日止之利息927元，共1,409,214元，實已違反刑事訴訟
    法第142條之規定，並造成原告591,713元之損害，又被告持
    有系爭款項，拒不返還原告，係無法律上原因受有利益，爰
    依民法第184條第2項侵權行為及第179條不當得利之法律關
    係提起本件訴訟，並聲明：（一）被告應給付原告591713元
    及自起訴狀送達之翌日起至清償日止，按年息5％計算之利
    息；（二）如獲勝訴判決，願供擔保請准宣告假執行。
貳、被告則以：刑事訴訟法第142條係指贓物無三人主張權利者
    ，始應發還被害人，而系爭200萬元之款項為杜俊賢向原告
    洽借存入被告公司內，原告與杜俊賢間之借貸關係如何，係
    另一法律問題，與本案無涉，然所洽借之款項一經轉入，則
    轉入款項所有權即易為帳戶名義人所有，又上開法條係指發
    還扣押「物」，然本件檢察官所扣押標的物係杜俊賢對被告
    之返還寄託物「請求權」，係屬「債權」而非「物」，自無
    依上開法條發還之問題，況且地檢署之函令亦無法變更既有
    之民事法律關係。復按民法第340條之規定「受債權扣押命
    令之第三債務人，於扣押後始對其債權人取得債權者，不得
    以其所取得之債權與受扣押之債權為抵銷。」亦即第三債務
    人於扣押前已對債權人取得債權者，仍得以其所取得之債權
    與受扣押之債權為抵銷。本件訴外人杜俊賢於94年4月28日
    為訴外人黃瓊惠即丞穩服飾精品店之連帶保證人，而黃瓊惠
    於95年3月29日起即未繳本息，依約喪失期限利益，借款視
    為全部到期，應即償還本金580379元及利息、違約金，杜俊
    賢為連帶保證人自應負連帶清償責任，嗣經被告訴請清償，
    並獲得鈞院95年度訴字第1137號判決確定，臺南地方法院檢
    察署雖於95年9月26日來函扣押系爭200萬元寄託物返還請求
    權，惟被告於扣押前已對杜俊賢取得連帶保證債權，依上開
    民法第340條之規定，被告自得以該591713元之債權主張抵
    銷。綜上，被告並無義務將該591713元發還與原告，且無違
    反刑事訴訟法第142條之規定，故原告依民法第184條第2項
    及民法第179條之規定請求返還上開款項顯無理由等語資為
    抗辯，並聲明：如主文所示。
參、得心證之理由：
一、查訴外人杜俊賢於95年9月18日以全明資訊科技有限公司籌
    備處為名向被告即陽信商業銀行臺南分行開設00000-000000
    0帳戶，原告於同日將200萬元存入上開帳戶，嗣原告以杜俊
    賢向其詐取上開200萬元為由，向臺灣臺南地方法院檢察署
    提起詐欺告訴，經該署以95年度交查字第1364號偵辦在案，
    並於同年9月21日以南檢朝重95內勤1字第67366號函請被告
    予以扣押，嗣於96年1月25日以南檢朝木95交查1364字第
    6808號函示已無扣押必要，應發還原告等情，有杜俊賢之全
    明資訊科技有限公司事業登記預查申請表、存簿影本、臺灣
    臺南地方法院檢察署函文（參本院卷第5至8頁）、開戶申請
    書（本院卷第17頁）附卷可佐，且為兩造所不爭，自屬真實
    。
二、原告主張被告未依臺灣臺南地方法院檢署96年1月25日以南
    檢朝木95交查1364字第6808號函示意旨，將系爭200萬元扣
    留591713元，未如數返還予原告，係屬侵權行為且為不當得
    利；被告則否認之，並以前詞置辯，是本件兩造之爭點為：
    (1)被告保有591713元是否無法律上原因；(2)被告有無違反保
      護他人之法律，而侵害原告之利益或權利？
（一）按於給付不當得利之法律關係，應依給付關係決定不當得
      利請求權之當事人，由給付者向受領者請求返還其欠缺給
      付目的即無法律上原因而受領之利益。所謂給付，係指基
      於一定目的而有意識地增加他人之財產，學說上稱為「雙
      重目的性」，一方面得以給付關係決定不當得利請求權之
      當事人，另一方面得以當事人所欲實現目的之是否達成，
      認定法律上原因之有無，並組成給付不當得利之類型（詳
      參王澤鑑著，前揭書，第28至29、66頁）。又按於「指示
      給付關係」類型中，包括三個當事人，即指示人、被指示
      人及領取人。指示給付所由發生之關係，稱為原因關係或
      基礎關係，可分為二類：其一為對價關係，即指示人所以
      使領取人受領給付之關係；其二為資金關係，即被指示人
      對於指示人所以為給付之關係；至於被指示人對於領取人
      之支付，則為履行行為或給與行為，被指示人本身對領取
      人，並無給付目的存在。指示人指示被指示人向領取人給
      付，性質上屬於一種雙重授權，即領取人因指示人之授權
      ，得以自己名義受領支付，而被指示人亦因指示人之授權
      ，為指示人之計算，向領取人為支付（詳參梅仲協著，民
      法要義，第354頁，44年版）。故被指示人之支付，一方
      面如同被指示人對於指示人為給付，他方面如同指示人對
      於領取人為給付，並因被指示人之履行行為，在法律上完
      成二個不同之給付，一為被指示人對於指示人之給付，一
      為指示人對於領取人之給付（詳參史尚寬著，債法各論，
      第756頁，43年版）。故於資金關係（指示人與被指示人
      間之關係）不存在之情形（或為不成立、無效或被撤銷、
      解除），被指示人僅得對指示人請求返還其無法律上原因
      所受之利益，至於領取人所受之利益，係本於指示人之給
      付，而非基於被指示人之給付，故被指示人與領取人間並
      無給付關係存在，自無從成立不當得利之法律關係（詳參
      王澤鑑著，前揭書，第41至42、73至75頁；又臺灣高等法
      院暨所屬法院90年法律座談會民事類提案第4號結論亦同
      此意旨）。準此，縱因資金關係因受指示人被詐欺而撤銷
      ，則受指示人亦僅能向指示人主張不當得利，而非向領取
      人主張，蓋領取人受有利益之法律原因為「對價關係」。
      查杜俊賢於95年9月18日以全明資訊科技有限公司籌備
　　　處為名向被告即陽信商業銀行臺南分行開設00000-000000
  　　0帳戶，核其行為係成立消費寄託關係（對價關係）；又
      原告因與杜俊賢間存有消費借貸關係（資金關係），而
　　　杜俊賢指示原告將其所借款項存入被告即陽信商業銀行臺
  　　南分行00000-0000000帳戶內，因此被告即領取人所受之
　　　利益，係本於指示人（杜俊賢）之給付，而非基於被指示
  　　人（即原告）之給付，故原告（被指示人）與被告（領
    　取人）間並無給付關係存在，自無從成立不當得利之法律
      關係，縱使杜俊賢係使用詐欺手段致原告與其訂立消費借
      貸契約，原告因而撤銷該契約，則依前揭說明，亦應向杜
      俊賢主張不當得利，而非向被告。蓋被告受有上開利益之
      法律原因即為杜俊賢與被告間之消費寄託關係（對價關係
      ），是原告主張被告將系爭200萬元扣留591713元，為不
      當得利云云，洵不足採。
（二）次按違反保護他人之法律，致生損害於他人者，負賠償責
      任。但能證明其行為無過失者，不在此限。民法第184條
      第2項定有明文。所謂違反保護他人的法律係指受規範之
      人違反法規範，致他人之生命、身體或財產受有損害者而
      言。倘非受規範之主體，自無違反之可能。又按扣押物若
      無留存之必要者，不待案件終結，應以法院之裁定或檢察
      官命令發還之；其係贓物而無第三人主張權利者，應發還
      被害人。刑事訴訟法第142條第1項定有明文。核上開條文
      意旨，規範之主體係指法院及檢察官，亦即告知上開之人
      若扣押物無留存之必要時，應以裁定或命令發還被害人，
      以保障被害人權益。本件被告僅係一私法人，非上開法律
      規範之主體甚明，揆諸前揭說明，自無違反之可能。至於
      被告倘違反法院或檢察官基於上開法律所核發之確定裁定
      或處分命令，則係執行問題，兩者法律性質顯不相同，要
      難混淆。再者依上開條文後段意旨，須就扣押物無第三人
      主張權利，始能發還，苟有第三人主張權利，自不得逕命
      發還。查就扣押系爭200萬元，被告業於96年2月27日函知
      臺灣臺地方法院檢察署，因杜俊賢積欠被告591713元，應
      先予沖抵，餘額再依文（南檢朝木95交查1364字第6808號
      ）交由被害人甲○○乙節，有原告陽信臺南字第960036號
      函在卷可稽（本院卷第64頁），而臺灣臺南地方法院檢察
      署就上開函文既未有反對之意見，亦無逕為強制執行其命
      令，因此，被告始認自己為正當權利人無訛，故未依刑事
      訴訟法第416條第1項第1款聲請所屬法院撤銷或變更系爭
      處分。據此，足認被告主觀上並無侵害原告權益之故意或
      過失亦明。又系爭扣押命令核其性質係禁止犯罪嫌疑人杜
      俊賢對被告行使消費寄託物返還請求權，而非命被告提出
      金錢予臺灣臺南地方法院檢察署，且遍查我國整部刑事訴
      訟法規定，並未授與檢察官有如強制執行法第115條第1項
      所規定之債權收取命令、移轉命令或支付轉給命令等權限
      ，因此，縱使臺灣臺南地方法院檢察署96年1月25日南檢
      朝木95交查1364字第6808號函令將系爭債權發還予原告，
      仍不足以使原告取得杜俊賢對被告之消費寄託返還請求權
      。是被告自無義務將該591713元發還與原告。又原告既未
　　　取得杜俊賢對被告之消費寄託返還請求權，則兩造爭執被
　　　告得否對杜俊賢主張抵銷之抗辯，即無審酌實益，附此敘
　　　明。
（三）綜上所述，被告受有利益，既有其法律上之原因，又其主
      觀上亦無故意或過失。從而，原告依民法第184條第2項侵
      權行為及民法第179不當得利之法律關係請求被告給付
      591713元及其法定利息，為無理由，應予駁回。原告既受
      敗訴之判決，其假執行之聲請亦失所附麗，應併予駁回。
（四）本件事證已臻明確，兩造所為之其他主張、陳述並所提之
      證據，經審酌後，認均與本件之判決結果無礙，爰不一一
      論述，併予敘明。
肆、訴訟費用負擔之依據：民事訴訟法第78條。
中　　華　　民　　國　　96　　年　　8 　　月　　14　　日
                  民事第四庭    法　官　廖建彥
以上正本係照原本作成
如對本判決上訴，須於判決送達後20日內向本院提出上訴狀
中　　華　　民　　國　　96　　年　　8 　　月　　14　　日
                                書記官　蘇玟心
